---
title: "Sesión 1: Introducción a R y Estadística Descriptiva (I)"
subtitle: "Taller de Métodos y Técnicas de Investigación I [BORRADOR]"
date: "2025-10-21"
format:
  html:
    code-fold: false
    code-tools: true
    toc: true
    toc-depth: 3
---

## Objetivos de la sesión

Al finalizar esta sesión serás capaz de:

- Navegar en la interfaz de RStudio
- Obtener conocimientos básicos sobre R y su lógica de programación
- Crear y manipular objetos básicos en R (vectores, dataframes)
- Importar datos, cargar paquetes, crear funciones de usuario
- Calcular medidas de tendencia central
- Crear tablas de frecuencia simples y de contingencia

---

## 1. Introducción a R y RStudio

### ¿Qué es R?

R es un lenguaje de programación especializado en análisis estadístico y visualización de datos. Es:

- **Gratuito y de código abierto**
- Se ha consolidado en las últimas décadas como una herramienta de primer nivel para el análisis estadístico y programación ([Fernández-Avilés y Montero, 2024](https://cdr-book.github.io/index.html))
- **Potente** para análisis estadísticos complejos
- **Versátil** con miles de paquetes disponibles
- **Reproducible**: tu análisis queda documentado en código :)

### La interfaz de RStudio

RStudio tiene 4 paneles principales:

1. **Editor** (arriba izquierda): Donde escribes tu código en scripts
2. **Consola** (abajo izquierda): Donde se ejecuta el código y ves resultados
3. **Environment** (arriba derecha): Muestra tus objetos/datos cargados
4. **Files/Plots/Help** (abajo derecha): Archivos, gráficos, ayuda

Estos paneles se pueden modificar a comodidad, así como el theme del IDE, el tamaño y fuente de la letra y código, etc. Lo importante no es sólo que aprendas a usar las herramientas que nos entrega RStudio, sino que también lo hagas una herramienta propia para usar R de la manera más cómoda posible. Al final, como R es un *lenguaje* de programación, cada quien puede hablarlo como quiera, con sus mañas y prácticas. 

::: {.callout-tip}
## Consejo
Siempre trabaja con **scripts** (archivos .R o .qmd) en lugar de escribir directo en la consola. Así tu trabajo queda guardado y es reproducible.
:::

---

## 2. Conceptos básicos de R

R, ante todo, es "un sistema para **computación estadística**: software de **análisis de datos** y **lenguaje de programación**" ([Cano en Fernández-Avilés y Montero, 2024](https://cdr-book.github.io/ch-110003.html)). Es ampliamente utilizado en investigación y docencia, pero también ha tomado un lugar importante en la industria y el servicio público. 

R nació como una adaptación (en clave software libre y bajo la lógica de programación reproducible) del lenguaje S, complementándolo con un excelente soporte para el uso estadístico ([Wickham y Grolemund, 2023](https://es.r4ds.hadley.nz/01-intro.html)). R tiene una lógica de programación llamada Programación Orientada a Objetos (OOP, por sus cifras en inglés: *object-oriented programming*), el cual permite un polimorfismo muy útil y versatil para programación estadística y que se relaciona con la *encapsulación* de objetos ([Wickham, 2019](https://adv-r.hadley.nz/introduction.html)). Más allá de tecnicismos, veremos todo esto en el curso, con ejemplos aplicados a sus investigaciones del Magíster.   

### Preparación

```{r}
#| label: setup
#| message: false
#| warning: false

# Cargar librerías necesarias
library(tidyverse)  # Para manipulación de datos
library(psych)      # Para estadística descriptiva
library(sjmisc)     # Para explorar datos

# Configuración
options(scipen = 999)  # Evitar notación científica
```

### Operaciones básicas

R funciona como una calculadora avanzada:

```{r}
#| label: operaciones-basicas

# Operaciones aritméticas
5 + 3
10 - 2
4 * 6
20 / 4
2^3  # Potencia

# R respeta el orden de operaciones
(5 + 3) * 2
```

### Crear objetos

En R guardamos información en **objetos** usando `<-`:

```{r}
#| label: crear-objetos

# Crear un objeto numérico
edad <- 25
edad

# Crear un vector (secuencia de valores)
edades <- c(23, 25, 28, 30, 22, 27)
edades

# Operaciones con vectores
mean(edades)    # Promedio
length(edades)  # Largo del vector
```

::: {.callout-note}
## Nota importante
Los nombres de objetos:
- Pueden contener letras, números, `.` y `_`
- NO pueden empezar con números
- R distingue entre mayúsculas y minúsculas (`edad ≠ Edad`), lo que se suele conocer como un lenguaje *key-sensitive*
:::

#### Crear objetos: vectores y matrices

Guardar objetos también nos permite hacer operaciones matemáticas más complejas, por ejemplo para el uso de una calculadora de algebra lineal. También se pueden hacer simulaciones, con una distribución deseada, para hacer más interesante nuestras operaciones. Veamos primero la creación de objetos y luego operaciones más complejas

```{r algebra-lineal-objetos, collapse=TRUE}
#| label: algebra-lineal-objetos

# a) Creación de un vector de números naturales del 1 al 8
vector1 <- c(1, 2, 3, 4, 5, 6, 7, 8, 9, 11, 25, 44, 36, 20, 50, 88)
vector1

# b) Creación de un vector con números reales comprendidos entre 1 y 6
set.seed(123)
vector2 <- runif(60, 1, 6)
vector2

# c) Creación de un vector con números que provienen de una distribución normal
vector3 <- rnorm(30, 0, 2)
vector3

# d) Creación de un vector con caracteres (letras)
vector4 <- c("Lima", "Ucayali", "Loreto", "San Juan", "Pucallpa")
vector4

# e) Creación de un vector que combine números y texto
vector5 <- c("rojo", 3, "Azul", 7, "morado", 10)
vector5

#OTRO CASOS CON VECTORES
#a) Crea un vector con los primeros 20 números pares.
vector1 <- seq(2, 40, by = 2)
vector1

#b) Simular 50 valores entre 5 y 15, pero solo números enteros (valores repetidos).
vector2 <- sample(5:15, 50, replace = TRUE)
vector2

# Simular 50 valores entre 5 y 150, pero solo números enteros (valores no repetidos).
vector2 <- sample(5:150, 50, replace = FALSE)
vector2
# Crear un vector con categorías de satisfacción (Baja, Media, Alta) y conviértelo en 
#factor ordenado.
vector3 <- factor(sample(c("Baja", "Media", "Alta"), 30, replace = TRUE), 
                  levels = c("Baja", "Media", "Alta"), 
                  ordered = TRUE)
vector3

# Generar un vector con los primeros 15 valores de una progresión geométrica de razón 3.
vector4 <- 2*(3/11)^(0:14)
vector4

# Generar 100 valores de un proceso AR(1):
#Xt=0.7Xt-1+et donde et~N(0,1)
set.seed(123)
vector5 <- numeric(100)
vector5[1] <- rnorm(1)
for (t in 2:100) {
  vector5[t] <- 0.7 * vector5[t-1] + rnorm(1)
}
vector5

#--Graficar la serie de tiempo
plot.ts(vector5, col="#7F000D", main="Proceso AR(1)")

```

¿Y si quisieramos operaciones con vectores? Hagamos un ejercicio. Sean los vectores $A$ y $B$, ambos con la misma cantidad de números aleatorios. El vector $A$ contiene datos que provienen de una distribución chi-cuadrada con 3 grados de libertad (gl), mientras que el vector $B$ contiene datos que provienen de una distribución uniforme definida en el intervalo $[3, 5]$. Entonces, hallemos con R la solución a los siguientes cálculos: 

1. $2A+5B$

2. $\sin(A)+\cos(B)−\tan(A+B)$

3. $\sqrt[3]{A} + \exp(B) - 4B^2$

4. $\log(A+1)+B^3-10 \sqrt{B}$

```{r algebra-lineal-operaciones, collapse=TRUE}
#| label: algebra-lineal-objetos-operaciones

# Definimos objetos para la creación de los objetos según instrucciones
n=80
A<-rchisq(n,3) # Distribución Chi-Cuadrada con 3 gl
B<-runif(n,3,5) # Distribución uniforme [3,5]

# Hallar los siguientes cálculos:
#1) 2A+5B
R1 <- 2*A + 5*B
R1

#2) sin(A)+cos(B)−tan(A+B)
R2 <- sin(A) + cos(B) - tan(A + B)
R2

#3) raiz_cúbica(A) + exp(B) - 4B^2
R3 <- A^(1/3) + exp(B) - 4*B^2
R3

#4) log(A+1)+B^3-10raiz(B)
R4 <- log(A + 1) + B^3 - 10*sqrt(B)
R4

```

¡¡¿¿¿Y matrices??!! Podemos hacerlo de distintas maneras: 

```{r algebra-matricial, collapse=TRUE}
#| label: algebra-matricial

# 1️⃣ Declaración de Matrices en R (Forma Manual))
A <- matrix(c(6,5,4,1.2,6,4,7,7,8,2.5,1.15,6,4,5,7,3), nrow=4, byrow=TRUE)
A

B <- matrix(c(5, sqrt(7), exp(2), 7, -1/7, 6), nrow=2, byrow=TRUE)
B



#2️⃣ Declaración de Matrices Aleatoriass
A <- matrix(rnorm(36), nrow=6)  # 6×6 con distribución normal estándar
A

B <- matrix(runif(25, 7, 20), nrow=5)  # 5×5 con distribución uniforme en [7,20]
B

C <- diag(rnorm(16,6,1.75), nrow=4)  # 4×4 con valores en la diagonal
C


D <- diag(1, nrow=5)  # Matriz identidad de orden 5
D

E <- diag(0, nrow=5)  # Matriz nula de orden 5
E

G <- diag(rnorm(5))  # Matriz diagonal
G[upper.tri(G)] <- rnorm(5)  # Convertir en matriz triangular superior
G

G <- diag(rnorm(5))
G[lower.tri(G)] <- rnorm(5)  # Convertir en matriz triangular inferior
G

```


Con ello, podemos hacer las siguiente operaciones: 

```{r algebra-matricial-operaciones, collapse=TRUE}
#| label: algebra-matricial-operaciones

#3️⃣ Transpuesta de una Matriz
A <- matrix(rnorm(36,3,0.2), nrow=9)
A
t(A)  # Transpuesta

#4️⃣ Traza de una Matriz
A <- matrix(rnorm(25), nrow=5)
A
traza <- sum(diag(A))
paste("La traza es:", traza)


#5️⃣ Suma de Matrices
A <- matrix(rnorm(30), nrow=6)
B <- matrix(rnorm(30,5,2), nrow=6)
A + B  # Suma de matrices

#6️⃣ Producto de un Escalar por una Matriz
C <- matrix(rnorm(40,6,1), nrow=8)
sqrt(7) * C  # Producto con un escalar

A <- matrix(runif(42), nrow=7)
B <- matrix(runif(42,4,6), nrow=7)
P <- 2.35 * A + log(13) * B  # Combinación lineal de matrices
P

#7️⃣ Multiplicación de Matrices
A <- matrix(runif(30,1,3), nrow=5)  # 5×6
B <- matrix(runif(30,2,9), nrow=6)  # 6×5
A %*% B  # Producto de matrices
(1/2*A) %*% (exp(3)*B)
(1/17*B) %*% (4*A)

#8️⃣ Determinante de una Matriz
A <- matrix(runif(36,1,10), nrow=6)
A
det(A)  # Determinante de la matriz

#9️⃣ Rango de una Matriz
A <- matrix(runif(25,10,36), nrow=5)
A
qr(A)$rank  # Rango de la matriz


B <- matrix(runif(28,9,100), nrow=7)
B
qr(B)$rank


#🔟 Inversa de una Matriz
A <- matrix(runif(36,0,10), nrow=6)
A
inv <- solve(A)  # Inversa de la matriz
inv
round(A %*% inv)  # Verificación: debe aproximarse a la matriz identidad

```


Incluso podríamos calcular MCO matricialmente^[La expresión $\hat{\beta} = (X^\top X)^{-1} X^\top y$ se puede demostrar, pero no es objeto de esta clase (ni curso)]. Solo tendríamos que seguir la expresión que se obtiene al derivar los estimadores MCO con notación matricial, es decir, 
$$
\hat{\beta} = (X^\top X)^{-1} X^\top y
$$
donde nuestra variable dependiente es un vector-columna de $n\times 1$ dimensiones; los parámetros $\beta$ también son un vector columna $k+1\times 1$ dimensiones; las variables independientes son una matriz de $n\times k+1$ dimensiones; y los residuos del modelo son de $n\times 1$ dimensiones. De manera tal que se tiene 
$$
Y_{n\times 1} = \begin{bmatrix}
Y_1 \\
Y_2 \\
\vdots \\
Y_n
\end{bmatrix}, \quad 
X_{n\times (k+1)} =
\begin{bmatrix}
1 & X_{11} & a_{12} & \cdots & a_{1k} \\
1 & X_{21} & a_{22} & \cdots & a_{2k} \\
\vdots & \vdots & \vdots & \ddots & \vdots \\
1 & X_{n1} & a_{n2} & \cdots & a_{nk}
\end{bmatrix},
\quad
\beta_{k+1\times 1} =
\begin{bmatrix}
\beta_0 \\
\beta_1 \\
\vdots \\
\beta_k
\end{bmatrix}, 
\quad
U_{n\times 1} =
\begin{bmatrix}
U_1 \\
U_2 \\
\vdots \\
U_n
\end{bmatrix}
$$

Simulemos, entonces, un caso conocido: la ecuación de Mincer. Un ejemplo relativamente básico de esta sería el siguiente: 
$$
\ln \text{salario}_i = \ln \beta_0 + \beta_1 \text{educ}_i +\beta_2 \text{exp}_i+\beta_3 \text{exp}_i^2+ \beta_4 \text{dummy-mujer}_i + u_i
$$
donde la variable dependiente es salario del individuo $i$, a la cual se le aplica un logaritmo natural; $\beta_0$ es el intercepto (salario de alguien sin educación ni experiencia (ni mujer)); $\text{educ}_i$ es la variable que registra los años de escolaridad del individuo $i$; $\text{exp}_i$ es la variable que contiene la experiencia laboral del individuo $i$; $\text{dummy-mujer}_i$ es una variable que identifica si $i$ es mujer o no; y $u_i$ es el término de error. Veamos cómo podríamos hacer esto en R con una simulación: 


```{r MCO-matrices, collapse=TRUE}
#| label: MCO-matricial

# MCO "a mano" (solo betas) + comparación con lm()
set.seed(2025)

# 1) Simulación tipo Mincer
n <- 1000
esc   <- pmax(0, round(rnorm(n, 12, 2)))
exp   <- pmax(0, round(rnorm(n, 15, 5)))
mujer <- rbinom(n, 1, 0.45)

b0 <- 1.5; b_esc <- 0.08; b_exp <- 0.10; b_exp2 <- -0.002; b_muj <- -0.20
eps <- rnorm(n, 0, 0.30)
y <- b0 + b_esc*esc + b_exp*exp + b_exp2*(exp^2) + b_muj*mujer + eps  # log ingreso

# 2) Matriz de diseño y vector
X <- cbind(1, esc, exp, exp^2, mujer) # Matriz X
colnames(X) <- c("(Intercept)", "esc", "exp", "exp2", "mujer")

# 3) Betas por álgebra matricial:  β̂ = (X'X)^(-1) X'y
beta_hat <- solve(t(X) %*% X) %*% (t(X) %*% y) 

# 4) Comparación con lm()
beta_lm <- coef(lm(y ~ esc + exp + I(exp^2) + mujer))

# 5) Mostrar lado a lado
out <- cbind(beta_manual = as.numeric(beta_hat), beta_lm = as.numeric(beta_lm))
rownames(out) <- colnames(X)
round(out, 6)


```


### Tipos de datos

No obstante, para todo ello, ¡hay que aprender R! Probablemente muchxs de ustedes ya saben algo de R. A su vez, si saben R pero no como derivar MCO no se preocupen, no es necesario saber esto para hacer una regresión en R. Es más, como vieron, `lm()` que es la función más básica para realizar regresiones lineales en R realiza la operación matricial que hicimos en una sola línea de código (`lm(y ~ esc + exp + I(exp^2) + mujer)`). Todo lo anterior, por tanto, fueron ejemplos de cosas que se pueden hacer en R, utilizándolo más "en bruto" y para que puedan visualizar su potencial. 

Pero volvamos a R. Los objetos de R tienen distintas "clases". Para efectos del curso, podemos pensar esto como la naturaleza de variables, i.e., como variables cuantitativas (discretas y continuas) y cualitativas (ordinales y nominales). Los objetos de R tienen categorías similares. Pero también tienen combinaciones, como los objetos `dbl+lbl`, que son numéricos y con etiquetas. Adicionalmente, también podemos encontrar datos de tipo lógico (`TRUE` y `FALSE`). 

```{r, collapse=TRUE}
#| label: tipos-datos

# Numérico
numero <- 42
class(numero)

# Carácter (texto)
nombre <- "María"
class(nombre)

# Lógico
es_estudiante <- TRUE
class(es_estudiante)

# Factor (categorías)
nivel_educacion <- factor(c("Básica", "Media", "Superior", "Media"))
nivel_educacion
```

---

## 3. Trabajar con DataFrames

Los **dataframes** son tablas de datos, similares a hojas de Excel. Cada columna es una variable, cada fila es una observación. Es en este formato en el que trabajaremos con bases de datos reales. 

### Crear un dataframe

```{r}
#| label: crear-dataframe

# Crear un dataframe desde vectores
estudiantes <- data.frame(
  nombre = c("Ana", "Bruno", "Carla", "Diego", "Elena"),
  edad = c(23, 25, 24, 26, 23),
  carrera = c("Sociología", "Sociología", "Antropología", 
              "Sociología", "Antropología"),
  nota = c(6.5, 5.8, 6.9, 6.2, 7.0)
)

# Ver el dataframe
estudiantes
```

Pero partamos inmediatamente con bases de datos reales. Tomemos la Encuesta Nacional de Empleo, realizada por el INE mes a mes y que agrupa datos trimestrales. Para ello, utilizaremos la función `read.csv()`, del paquete `utils`, pues las bases de datos vienen en formato `.csv`. Una vez que cargamos los datos, exploraremos nuestra base de datos. No obstante, conviene saber antes que los archivos `.csv` son archivos de texto, que generalmente hay que especificar el delimitador que usa para separar las columnas (`;` o `,` comúnmente). 

```{r}
#| label: cargar-ene

datos <- read.csv("data-sesiones/ene-2025-07-jja.csv", # Ruta
                  sep=",", # Delimitador
                  encoding = "UTF-8" # UTF-8 o Latin-1
                  )

head(datos) # UPS

datos <- read.csv("data-sesiones/ene-2025-07-jja.csv", # Ruta
                  sep=";", # Delimitador
                  encoding = "Latin-1", # UTF-8 o Latin-1
                  stringsAsFactors = F # character to factor
                  ) 

head(datos) # :D
```




### Explorar datos

```{r , collapse=TRUE}
#| label: explorar-datos

# Estructura del dataframe
str(datos)

# Estructura con glimpse
glimpse(datos)

# Dimensiones (filas x columnas)
dim(datos)


```

### Explorar variables

En el formato `data.frame`, las columnas son las variables y las filas son las observaciones, i.e., la información de cada persona encuestada para cada variable (columna). En este sentido, a través de la fila vemos lo que respondió cada informante en las preguntas que se les realizó en la determinada encuesta (o en las variables derivadas del cuestionario). Por ello, conviene revisar los manuales metodológicos, los libros de códigos, los cuestionarios, etc., de la encuesta que estemos usando. Para nuestro caso, revisando el [Libro de Códigos de la ENE](https://www.ine.gob.cl/docs/default-source/ocupacion-y-desocupacion/metadatos/2020/encuesta-nacional-de-empleo---año-de-referencia-2020.pdf?sfvrsn=bc1fb0e6_8), podríamos revisar las siguientes variables:

```{r , collapse=TRUE}
#| label: acceder-variables

# Acceder a una columna específica con $
estudiantes$edad

# Otra forma: usando corchetes
estudiantes[, "edad"]


# Ahora con funciones de R y variables de la ENE 
# Condición de actividad (Ocupados (1), Desocupado (2) y Fuerza de la FDT (3))
frq(datos$activ) # Proporción de activ

# Clasificación Internacional de Nivel Educacional (CINE) 1997
frq(datos$cine97) # Proporción CINE 97

# Condición de actividad económica general
## Ver categorias en documento
frq(datos$cae_general)
```

::: {.callout-tip}
## Tip: Rutas relativas
Usa rutas relativas desde tu archivo .R:
- `../data/archivo.csv` (sube una carpeta, entra a data)
- Nunca uses `C:/Mi Computador/...` (no funcionará en otros computadores)
:::

Obviamente, como son muy astutxs, ya se estarán preguntando si se pueden hacer análisis más refinados. Ciertamente sí, y eso iremos viendo a lo largo del curso y también en esta sesión. Pero por poner un ejemplo, la ENE se utiliza para para calcular indicadores como la tasa de ocupación, desempleo, de participación, de ocupación informal, etc. Aunque aún no veremos cómo hacerlo estimando nuestra muestra a nivel poblacional (con muestras complejas (`survey` y `srvyr`)).

La ENE calcula la tasa de ocupación como 
$$
\text{Tasa de ocupacion} = \frac{\text{Ocupados/as}}{\text{Poblacion en edad de trabajar}} \times 100
$$
Como ya les parecerá obvio por su astucia, vimos una variable que nos permitiría cómo calcular esto: `activ`. Dado que `1. Ocupados/as`, entonces, solo habría que

```{r , collapse=TRUE}
#| label: tasa-ocupacion

## Tasa de ocupación muestral (sin survey)
## Requiere en 'datos' las variables: activ (1=ocupado, 2/3=no (o sea PET)) y edad

# 1) Variables auxiliares equivalentes a Stata
datos$oc    <- ifelse(datos$activ == 1, 1, 0)        # ocupado
datos$may15 <- ifelse(datos$edad  >= 15, 1, 0)       # PET potencial (15+)

# 2) Tasa de ocupación (toc)
datos$toc <- ifelse(datos$may15 == 1, datos$oc, NA_real_)

# 3) Estimación muestral de la tasa de ocupación (subpoblación edad>=15)
numerador   <- sum(datos$oc  [datos$may15 == 1 & !is.na(datos$activ)], na.rm = TRUE)
denominador <- sum(          datos$may15 == 1 & !is.na(datos$activ))
toc_muestra <- numerador / denominador

toc_muestra                    # proporción
toc_muestra * 100              # porcentaje


```

Esto significaría que, a nivel muestral, la tasa de ocupación es del 51,36%. Pero, antes de pasar un procesamiento más refinado de los datos, para justamente obtener indicadores y análisis estadísticos mejores, hay que mencionar que el código anterior podría estar mucho más optimizado. ¿Cómo? Con nuestro nuevo amigo que nos acompañará todo el curso: `dplyr`, paquete dentro de `tidyverse`. Con él, y sus funciones, podremos calcular la tasa de ocupación (muestral) con una línea de código concateando procesos con `|>` (o `%>%` que viene en `magritrr`, también paquete incluido en `tidyverse`): 

```{r, collapse=TRUE}
#| label: tasa-ocup-dplyr

toc_muestra <- datos |>
  mutate(oc = activ == 1, # Creamos ocupado (oc) y mayores de 15 (may15)
         may15 = edad >= 15) |>  
  filter(may15, !is.na(activ)) |>  # Filtramos mayores de 15 y sin NA en activ
  summarise(toc = mean(oc)) |> # Calculamos promedio de ocupados
  pull(toc)   # Extraemos el valor numérico

toc_muestra          # Proporción
toc_muestra * 100    # Porcentaje


```




## 4. Estadística Descriptiva y análisis exploratorio (I)

Antes de avanzar 


La estadística descriptiva resume y organiza datos. Comenzaremos con **medidas de tendencia central**.

```{r}
#| label: borrar-esto
# Simular datos de encuesta
set.seed(123)  # Para reproducibilidad

encuesta <- data.frame(
  id = 1:100,
  edad = sample(18:65, 100, replace = TRUE),
  sexo = sample(c("Mujer", "Hombre", "Otro"), 100, 
                replace = TRUE, prob = c(0.5, 0.48, 0.02)),
  educacion = sample(c("Básica", "Media", "Técnica", "Universitaria", "Postgrado"), 
                     100, replace = TRUE),
  satisfaccion = sample(1:7, 100, replace = TRUE),
  ingreso = rnorm(100, mean = 800000, sd = 300000)
)

# Vista previa
head(encuesta, 10)
```


### Medidas de tendencia central

Son valores que representan el "centro" de los datos:

::: {.callout-note}
## Definiciones

- **Media (promedio)**: Suma de valores / cantidad de valores
- **Mediana**: Valor que divide los datos en dos mitades iguales
- **Moda**: Valor más frecuente
:::

```{r}
#| label: tendencia-central

# Media
mean(encuesta$edad)

# Mediana
median(encuesta$edad)

# Para variables categóricas: tabla de frecuencias
table(encuesta$educacion)

# Moda (el valor más frecuente)
# R no tiene función directa, usamos table
tabla_educacion <- table(encuesta$educacion)
names(tabla_educacion)[which.max(tabla_educacion)]
```

### Comparación media vs mediana

```{r}
#| label: fig-media-mediana
#| fig-cap: "Distribución de ingresos con media y mediana"
#| fig-width: 8
#| fig-height: 5

# Crear histograma con media y mediana
ggplot(encuesta, aes(x = ingreso)) +
  geom_histogram(bins = 30, fill = "steelblue", alpha = 0.7) +
  geom_vline(aes(xintercept = mean(ingreso), color = "Media"), 
             linewidth = 1.2, linetype = "dashed") +
  geom_vline(aes(xintercept = median(ingreso), color = "Mediana"), 
             linewidth = 1.2, linetype = "dashed") +
  scale_color_manual(name = "", 
                     values = c("Media" = "red", "Mediana" = "blue")) +
  theme_minimal() +
  labs(title = "Distribución de Ingresos",
       x = "Ingreso (CLP)",
       y = "Frecuencia") +
  scale_x_continuous(labels = scales::comma)
```

**Interpretación:** La media es sensible a valores extremos, mientras que la mediana es más robusta.

---

## 6. Tablas de frecuencia

Las tablas de frecuencia organizan datos categóricos contando cuántas veces aparece cada valor.

### Tabla de frecuencia simple

```{r}
#| label: tabla-simple

# Frecuencias absolutas
table(encuesta$sexo)

# Frecuencias relativas (proporciones)
prop.table(table(encuesta$sexo))

# Frecuencias relativas en porcentaje
prop.table(table(encuesta$sexo)) * 100
```

### Tabla más elaborada

```{r}
#| label: tabla-elaborada

# Crear tabla con frecuencias y porcentajes
tabla_sexo <- as.data.frame(table(encuesta$sexo))
colnames(tabla_sexo) <- c("Sexo", "Frecuencia")
tabla_sexo$Porcentaje <- round(prop.table(tabla_sexo$Frecuencia) * 100, 1)

# Mostrar con kable
library(knitr)
kable(tabla_sexo, caption = "Distribución por sexo")
```

### Tabla de contingencia (dos variables)

Las tablas de contingencia cruzan dos variables categóricas:

```{r}
#| label: tabla-contingencia

# Tabla de contingencia: sexo x educación
tabla_cruzada <- table(encuesta$sexo, encuesta$educacion)
tabla_cruzada

# Agregar totales marginales
addmargins(tabla_cruzada)
```

### Proporciones por fila o columna

```{r}
#| label: proporciones-tabla

# Proporciones por fila (cada fila suma 100%)
prop.table(tabla_cruzada, margin = 1) * 100

# Proporciones por columna (cada columna suma 100%)
prop.table(tabla_cruzada, margin = 2) * 100
```

---

## 7. Visualización de frecuencias

### Gráfico de barras

```{r}
#| label: fig-barras
#| fig-cap: "Distribución de nivel educacional"
#| fig-width: 8
#| fig-height: 5

ggplot(encuesta, aes(x = educacion)) +
  geom_bar(fill = "steelblue", alpha = 0.8) +
  theme_minimal() +
  labs(title = "Distribución de Nivel Educacional",
       x = "Nivel Educacional",
       y = "Frecuencia") +
  theme(axis.text.x = element_text(angle = 45, hjust = 1))
```

### Gráfico de barras agrupadas

```{r}
#| label: fig-barras-agrupadas
#| fig-cap: "Nivel educacional por sexo"
#| fig-width: 10
#| fig-height: 6

ggplot(encuesta, aes(x = educacion, fill = sexo)) +
  geom_bar(position = "dodge") +
  theme_minimal() +
  labs(title = "Nivel Educacional por Sexo",
       x = "Nivel Educacional",
       y = "Frecuencia",
       fill = "Sexo") +
  theme(axis.text.x = element_text(angle = 45, hjust = 1))
```

---

## 8. Ejercicios prácticos

::: {.callout-tip}
## Ejercicio 1: Calcular estadísticos

Usando los datos de `encuesta`:

a) Calcula la edad promedio
b) Calcula la edad mediana
c) ¿Cuál es la satisfacción promedio?
d) ¿Cuál es el ingreso mediano?

**Pista:** Usa las funciones `mean()` y `median()`
:::

```{r}
#| label: ejercicio-1
#| eval: false
#| code-fold: true

# Tu código aquí

```

::: {.callout-tip collapse="true"}
## Solución Ejercicio 1

```{r}
#| label: solucion-1

# a) Edad promedio
mean(encuesta$edad)

# b) Edad mediana
median(encuesta$edad)

# c) Satisfacción promedio
mean(encuesta$satisfaccion)

# d) Ingreso mediano
median(encuesta$ingreso)
```
:::

---

::: {.callout-tip}
## Ejercicio 2: Tablas de frecuencia

Crea una tabla de frecuencias para la variable `educacion` que incluya:
- Frecuencia absoluta
- Frecuencia relativa (porcentaje)

**Pista:** Usa `table()` y `prop.table()`
:::

```{r}
#| label: ejercicio-2
#| eval: false
#| code-fold: true

# Tu código aquí

```

::: {.callout-tip collapse="true"}
## Solución Ejercicio 2

```{r}
#| label: solucion-2

# Crear tabla
tabla_educ <- as.data.frame(table(encuesta$educacion))
colnames(tabla_educ) <- c("Nivel", "Frecuencia")
tabla_educ$Porcentaje <- round(prop.table(tabla_educ$Frecuencia) * 100, 1)

# Mostrar
kable(tabla_educ)
```
:::

---

::: {.callout-tip}
## Ejercicio 3: Tabla de contingencia

Crea una tabla de contingencia entre `sexo` y `educacion`.
Luego calcula las proporciones por fila.

¿Qué porcentaje de mujeres tiene educación universitaria?
:::

```{r}
#| label: ejercicio-3
#| eval: false
#| code-fold: true

# Tu código aquí

```

::: {.callout-tip collapse="true"}
## Solución Ejercicio 3

```{r}
#| label: solucion-3

# Tabla de contingencia
tabla <- table(encuesta$sexo, encuesta$educacion)
tabla

# Proporciones por fila
prop_fila <- prop.table(tabla, margin = 1) * 100
round(prop_fila, 1)

# El porcentaje de mujeres con educación universitaria es:
prop_fila["Mujer", "Universitaria"]
```
:::

---

## Resumen

En esta sesión aprendimos:

- ✅ Navegar en RStudio y crear scripts
- ✅ Crear y manipular objetos básicos (vectores, dataframes)
- ✅ Importar datos desde CSV
- ✅ Calcular medidas de tendencia central (media, mediana, moda)
- ✅ Crear tablas de frecuencia simples y de contingencia
- ✅ Visualizar datos con gráficos de barras

---

## Recursos adicionales

### Lecturas recomendadas

- Navarro, D. (2015). *Learning Statistics with R*. Capítulos 3-5. [Disponible online](https://learningstatisticswithr.com/)
- Wickham, H., & Grolemund, G. (2017). *R for Data Science*. Capítulos 1-4. [Disponible online](https://r4ds.had.co.nz/)

### Videos

- [Introducción a RStudio (10 min)](https://www.youtube.com/watch?v=lVKMsaWju8w)
- [R para principiantes](https://www.youtube.com/watch?v=_V8eKsto3Ug)

### Práctica adicional

- [Swirl - Learn R, in R](https://swirlstats.com/) - Tutorial interactivo
- [R for Data Science - Ejercicios](https://r4ds.hadley.nz/data-transform.html#exercises-9)

---

## Para la próxima sesión

::: {.callout-important}
## Tareas

1. Completar los 3 ejercicios de esta sesión
2. Instalar el paquete `psych`: `install.packages("psych")`
3. Traer un dataset propio (opcional) o trabajaremos con datos de ejemplo
4. Leer: Navarro, Capítulo 5 (Medidas de dispersión)
:::

::: {.callout-note}
## Recordatorio

La entrega de ejercicios es el [fecha]. Formato: archivo `.qmd` + HTML renderizado.
:::
