---
title: "Sesión 4: Correlación Bivariada y Regresión Lineal Simple"
subtitle: "Taller de Métodos y Técnicas de Investigación II"
---

En esta sesión ya pasaremos a temas más "avanzados" respecto a la estadística detrás, pero que en realidad con lo ya visto no debería ser complejo. También veremos ahora una versión más aplicada del contenido. Para ello, cargamos los paquetes y la base de datos que usaremos para la sesión, que será la Casen 2022 :D 

```{r}
#| label: cargar-paquetes-y-casen
#| collapse: true

pacman::p_load(tidyverse, 
               haven, 
               sjmisc) 

### Formato SPSS 
casen2022<-read_sav("data-sesiones/Casen 2022.sav")
head(casen2022)
```


## Objetivos de la sesión

- Calcular correlaciones de Pearson y Spearman
- Crear matrices de correlación
- Ajustar modelos de regresión simple
- Interpretar coeficientes de regresión

# Asociación: Covarianza y correlación 

A menudo, trabajaremos con más de una variable. Cuando hagamos eso, con frecuencia nos interesará en saber cómo se mueven en conjunto. Para ello, aunque ya se mencionó qué era la independencia entre variables, conviene retomar esto agregando un matiz. Diremos que dos variables aleatorias $X$ e $Y$ están **independietemente _distribuidas_** si el valor de una no proporciona información sobre la otra. Algo que hasta aquí sabíamos, pero ahora agregamos el concepto de distribución más claramente. En concreto, diremos que $X$ e $Y$ son independientes si "la distribución condicional de $Y$ dado $X$ es igual a la distribución marginal de $Y$" [@stock-watson, p. 22]. Formalmente, $X$ e $Y$ están independientemente *distribuidas* si, para todos los valores de $x$ e $y$ se cumple que 
$$
\Pr(Y=y | X=x) = \Pr(Y=y)
$$
Sabíamos, a su vez, que la distribución condicional de $Y$ dado $X=x$ es
$$
\Pr(Y=y|X=x) = \frac{\Pr(X=x, Y=y)}{\Pr(X=x)}
$$
Reemplazando la independencia de las variables en la distribución condicional, tendríamos que si $X$ e $Y$ son independientes, entonces
$$
\Pr(X=x|Y=y) = \Pr(X=x)\Pr(Y=y)
$$
Es decir, la distribución conjunta de dos variables aleatorias independientes es el producto de sus distribuciones marginales.

Dicho esto, la covarianza mide el grado de **dependencia lineal** entre dos variables aleatorias. La representamos con $C(X,Y)$, $\mbox{cov}(X,Y)$ o $\sigma_{XY}$. La medición de la dependencia lineal permite observar cómo doa variables aleatorias evolucionan conjuntamente. Así, diremos que 

:::{.definition}
La covarianza entre $X$ e $Y$ es la esperanza
$$
\mbox{E}[(X-\mu_X)(Y-\mu_Y)]
$$
donde $\mu_X$ es la media $X$ y $\mu_Y$ de $Y$. Así, si $X$ puede tomar $n$ valores e $Y$ $k$ valores, la covarianza está dada por 
$$
\begin{aligned}
\mbox{cov}(X,Y) = \sigma_{XY} &= \mbox{E}[(X-\mu_X)(Y-\mu_Y)]\\
& \sum_{i=1}^k\sum_{j=1}^n (x_j-\mu_x)(y_i-\mu_Y)\Pr(X=x_j, Y=y_i)
\end{aligned}
$$
:::

Cuando $X$ es mayor que su media, i.e., $X-\mu_x$ es positivo, entonces, $Y$ tiende a ser mayor que se media, ergo, $Y-\mu_Y$ es positivo. Y al revés, cuando $X-\mu_X<0$, entonces $Y-\mu_Y<0$. En cmabio si $X$ e $Y$ evolucionan en sentido opuesto, entonces la covarianza es negativa ($\sigma_{XY}<0$). Por último, si $\sigma_{XY}=0$, entonces $X$ e $Y$ son independientes entre sí[@stock-watson; @cunningham]. Así, tenemos que 

1. Se tiene que $\mbox{cov}(X,Y)>0$ indica que dos variables se mueven en la misma dirección;

2. Se tiene que $\mbox{cov}(X,Y)<0$ indica que se mueven en direcciones opuestas.

3. Se tiene que $\mbox{cov}(X,Y)=0$ indica que $X$ e $Y$ son independientes. 


Ahora bien, la covarianza mide cómo las dos variables se mueven en conjunto, pero lo hace en las unidades de las dos variables de interés. Es decir, si $X$ está medido en tiempo en $Y$ peso, entonces la covarianza expresará tiempo $\times$ peso. Luego, muchas veces sería más útil tener una medida estandarizada. Esa medida estandarizada, es justamente la correlación, que denotaremos como $\mbox{Cor}(X,Y)$ o $\rho_{X,Y}$; y que tiene un rango $[-1,1]$, donde $-1$ es una correlación negativa perfecta y $1$ una correlación positiva perfecta. 

:::{.definition}
La "correlación es una medida alternativa de la dependencia entre $X$ e $Y$ que resuelve el problema de las «unidades» de la covarianza" [@stock-watson, p. 23]. Matemáticamente, la correlación entre $X$ e $Y$ no es más que al covarianza entre $X$ e $Y$ dividida por sus desviaciones estándar, tal que
$$
\mbox{Cor}(X,Y)=\rho_{X,Y} = \frac{\mbox{cov}(X,Y)}{\sqrt{\mbox{Var}(X)\cdot \mbox{Var}(Y)}} = \frac{\sigma_{X,Y}}{\sigma_X\sigma_Y}
$$
:::

Por último, una relación muy relevante (y clave más adelante, como para saber si se cumplen los supuestos básicos de MCO) es la de la esperanza condicional y la correlación: 

:::{.definition}
Si la media condicional de $Y$ no depende de $X$, entonces $Y$ y $X$ están incorrelacionadas @stock-watson. Es decir, 
$$
\text{Si } E(Y|X)=\mu_Y, \Rightarrow \sigma_{Y,X}=0 \text{ y  } \rho_{Y,X}=0
$$
:::

Ahora bien, ojo que si $X$ e $Y$ son independientes, entonces siempre $\rho_{X,Y}=0$, pero, al revés, no siempre es cierto. Es decir, que $\rho_{X,Y}=0$ no implica que $X$ e $Y$ sean independientes. Por ejemplo, sí tienen una correlación igual a cero, consideremos las variables $Y$ y $X$, donde $Y = X^2$. En esta función cuadrática, $Y$ claramente depende de $X,$ pero la
correlación entre las dos variables es igual a cero.

Nuevamente, en R es muy simple usar todos estos operadores. 

```{r eg-cov-corr, echo=TRUE, collapse=TRUE}
pacman::p_load(dplyr)

set.seed(2025)
n <- 1000

# Simulación de dos variables con relación lineal + ruido
X <- rnorm(n, mean = 10, sd = 2)
Y <- 0.5 * X + rnorm(n, mean = 0, sd = 1)

df_sim <- tibble(X, Y)

# Cálculo de covarianza y correlación empíricas
cov_xy <- cov(df_sim$X, df_sim$Y)
cor_xy <- cor(df_sim$X, df_sim$Y)

# Mostrar resultados
cov_xy
cor_xy

# Resumen en tabla
df_sim %>%
  summarise(
    cov_XY = cov(X, Y),
    cor_XY = cor(X, Y),
    var_X  = var(X),
    var_Y  = var(Y)
  )

```

Por ejemplo, si nos interesara ver la correlación entre el nivel educacional y los ingresos del trabajo, podríamos hacer esto con la CASEN 2022. Ojo, en general para remover `NA` colocamos `na.rm=TRUE`. Ahora no haremos eso por que `cov()` y `cor()` no reconocen el argumento `na.rm`. Esto simplemente lo solucionamos usando el argumento `use` y `complete.obs`, que ignora cualquier par con `NA`; o `pairwise.complete.obs` que calcula cada covarianza/correlación con los pares no `NA` correspondientes.


```{r eg-cov-corr-casen2, echo=TRUE, collapse=TRUE, eval=FALSE}

# Cálculo de covarianza y correlación empíricas
cov_xy <- cov(casen2022$ytrabajocor, casen2022$esc,
              use = "complete.obs")
cor_xy <- cor(casen2022$ytrabajocor, casen2022$esc,
              use = "complete.obs")

# Mostrar resultados
cov_xy
cor_xy

```

El análisis, en simple es el siguiente. Tenemos, pues, que la **covarianza** empírica es  
$$
    \operatorname{cov}(X,Y) \approx 1\,168\,465,
$$
donde $X$ es años de escolaridad y $Y$ ingreso de trabajo corregido. Al ser positiva, indica que a mayor nivel educacional tiende a corresponder un mayor ingreso; el valor absoluto en unidades “año$\times$peso” no es interpretable directamente en términos de fuerza, sino que refleja la escala de las dos variables. Por ello, conviene recurrir a la **correlación** (de Pearson), que es  
$$
\rho_{X,Y} \approx 0{,}3674.
$$  
Al estar entre $0$ y $1$, y ser aproximadamente $0,37$, habla de una relación lineal **positiva moderada**: los años de escolaridad y el ingreso suben en conjunto, pero la asociación no es muy fuerte. En resumen, existe evidencia de que la escolaridad y el ingreso laboral se mueven en la misma dirección, con una correlación moderada que sugiere que otros factores además de los años de estudio también influyen en el nivel de ingreso.  