---
title: "Sesión X: [Título de la sesión]"
subtitle: "Taller de Métodos y Técnicas de Investigación I"
date: "[Fecha]"
format:
  html:
    code-fold: false
    code-tools: true
    toc: true
    toc-depth: 3
---

## Objetivos de la sesión

Al finalizar esta sesión serás capaz de:

- Objetivo 1
- Objetivo 2
- Objetivo 3

---

## Preparación

### Paquetes necesarios

```{r}
#| label: setup
#| message: false
#| warning: false

# Cargar librerías
library(tidyverse)

# Configuración general
options(scipen = 999) # Evitar notación científica
```

### Datos

Para esta sesión utilizaremos [descripción del dataset]:

```{r}
#| label: load-data

# Cargar datos
datos <- read.csv("../data/ene-2025-07-jja.csv")

# Vista previa
head(datos)
```

---

## 1. Concepto teórico principal

Breve explicación del concepto estadístico.

::: {.callout-note}
## Definición

Aquí va una definición formal o importante.
:::

### Subtema 1.1

Explicación más detallada con ejemplos conceptuales.

---

## 2. Aplicación en R

### 2.1 Primer ejemplo

Descripción de lo que vamos a hacer:

```
# Código comentado paso a paso
resultado <- funcion(datos)

# Mostrar resultado
resultado
```

**Interpretación:** Aquí explicas qué significa el resultado.

### 2.2 Segundo ejemplo

```{r}
#| label: ejemplo-2

# Otro ejemplo más complejo
```

---

## 3. Visualización

Las visualizaciones ayudan a entender mejor los resultados:

```r
#| label: fig-grafico1
#| fig-cap: "Descripción del gráfico"
#| fig-width: 8
#| fig-height: 6

# Código para generar gráfico
ggplot(datos, aes(x = variable_x, y = variable_y)) +
  geom_point() +
  theme_minimal() +
  labs(title = "Título del gráfico",
       x = "Eje X",
       y = "Eje Y")
```

---

## 4. Ejercicios prácticos

::: {.callout-tip}
## Ejercicio 1

**Tarea:** Describe qué deben hacer.

**Pista:** Una ayuda para empezar.
:::

```{r}
#| label: ejercicio-1
#| eval: false

# Espacio para que los estudiantes completen el código

```

::: {.callout-tip collapse="true"}
## Solución Ejercicio 1

```{r}
#| label: solucion-1

# Código de la solución
```

**Explicación:** Por qué esta es la solución correcta.
:::

---

## Resumen

En esta sesión aprendimos:

- Punto clave 1
- Punto clave 2
- Punto clave 3

---

## Recursos adicionales

### Lecturas recomendadas

- Autor (año). *Título del libro*. Páginas X-Y.
- [Artículo online](URL)

### Videos

- [Tutorial en YouTube](URL)

### Práctica adicional

- [Ejercicios complementarios](URL)

---

## Para la próxima sesión

::: {.callout-important}
## Tareas

1. Completar ejercicios de esta sesión
2. Leer capítulo X
3. Traer dudas para resolver
:::



